ACORDAO-COMPLETO-2419782

ACÓRDÃO 8700/2020 ATA 28/2020 - SEGUNDA CÂMARA

VISTOS, relatados e discutidos os embargos de declaração apresentados por Vitória da Glória de Oliveira Borges Alves, ex-prefeita de Carutapera, MA, em face do Acórdão 6664/2020-TCU-Segunda Câmara.
	ACORDAM os ministros do Tribunal de Contas da União, reunidos em sessão de 2ª Câmara, com fundamento nos arts. 32, parágrafo único, e 34, § 1º, da Lei 8.443/1992, 143, inciso V, alínea "f" e § 3º, e 287, §1º, do Regimento Interno, em:
9.1. conhecer dos presentes embargos de declaração e acolhê-los, parcialmente, para, conferindo-lhes efeitos infringentes, excluir a multa aplicada a Vitória da Glória de Oliveira Borges Alves por meio do Acórdão 5001/2019-TCU-Segunda Câmara;
9.2. dar ciência desta deliberação à embargante, ao Fundo Nacional de Desenvolvimento da Educação e ao procurador-chefe da Procuradoria da República no Estado do Maranhão.

Embargos de declaração opostos contra acórdão que não conheceu de embargos anteriores.

Segunda Câmara

Município de Carutapera/MA.

3. Embargante: Vitória da Glória de Oliveira Borges Alves (CPF XXX.947.702-XX).
3.1. Responsável: Vitória da Glória de Oliveira Borges Alves (CPF XXX.947.702-XX).
3.2. Interessado: Fundo Nacional de Desenvolvimento da Educação (CNPJ 00.378.257/0001-81).

13.1. Ministros presentes: Augusto Nardes (na Presidência), Aroldo Cedraz, Raimundo Carreiro e Ana Arraes (Relatora).
13.2. Ministros-Substitutos presentes: Marcos Bemquerer Costa e André Luís de Carvalho.

ANA ARRAES

ministra Ana Arraes.

Trata-se de embargos de declaração opostos por Vitória da Glória de Oliveira Borges Alves, ex-prefeita de Carutapera, MA, contra o Acórdão 6664/2020-TCU-Segunda Câmara, que não conheceu de embargos igualmente por ela opostos contra o Acórdão 5001/2019-TCU-Segunda Câmara.
2.	A embargante assim se manifestou:
"I DOS FATOS 
	Trata-se de Tomada de Contas Especial instaurada pelo Fundo Nacional de Desenvolvimento da Educação - FNDE, em desfavor de Vitória da Glória de Oliveira Borges Alves, ex-prefeita de Carutapera/MA (gestão 2005-2008) , e Clarice Maria de Oliveira Borges, secretária municipal de educação à época, em razão de impugnação parcial de despesas e omissão no dever de prestar contas dos recursos repassados ao referido Município, na modalidade fundo a fundo, à conta do Programa Dinheiro Direto na Escola/PDDE dos exercícios de 2005, 2006 e 2008, e do Programa Nacional de Apoio ao Transporte do Escolar/PNATE, exercícios de 2005, 2007 e 2008. 
	Compulsando-se os autos vê-se que a abertura do presente processo se deu na data de 03 de abril de 2014, como se vê no documento de nº 6, página 02, embora o último repasse tenha se dado na data de 28 de novembro de 2008, conforme documento de nº 7, em sua página 03. 
	Nesse sentido, ainda analisando-se a documentação acostada nos autos, percebe-se que a citação da ora defendente ocorreu tão somente na data de 27 de dezembro de 2018, diga-se, por edital, documento de nº 40. 
	Ou seja, passados mais de 10 anos da ocorrência dos fatos, 2008/2018, teve-se, por edital, a citação da ora embargante. Nesse sentido, é patente a prescrição dos fatos ora imputados, ademais, se reverteria de esforço demasiado perfectibilizar o direito de defesa frente a acontecimentos tão longínquos. 
	Assim, o Acórdão 5001/2019-TCU-Segunda Câmara, do qual a senhora Vitória da Glória foi notificada em 16/03/2020, fora atacado por meio de Embargos de Declaração, peça nº 71 dos autos. 
	Desde já, relevante frisar que os prazos processuais no âmbito deste Tribunal de Contas da União ficaram suspensos entre as datas de 19 de março e 20 de maio, voltando a correr em 21 de maio de 2020. (Portaria nº 61/2020 e Portaria nº 71/2020) , em anexo. 
	Os Embargos de Declaração foram opostos em 22 de maio de 2020, vide comprovante de protocolo em anexo. Levando-se em consideração a notificação ocorrida em 16 de março, vide peça 64 e, contando-se o prazo a partir do dia 17, isto é, excluindo-se o dia do começo, conforme art. 185 do Regimento Interno desta Corte, ter-se-ia como dia findo do prazo a data de 27 de maio de 2020, tendo em vista o prazo 10 dias para embargos, vide art. 34, § 1º, da Lei 8.443/1992 c/c o art. 183 do Regimento Interno.
	Entretanto, esta d. relatora não conheceu dos Embargos de Declaração, por estarem, supostamente, intempestivos: 
considerando que, em razão disso, nova notificação foi realizada por meio de edital de 4/3/2020 (peça 62) , publicado no Diário Oficial da União de 16/3/2020 (peça 64) ; considerando que o Regimento Interno deste Tribunal estabelece a validade da notificação efetuada por meio de edital publicado nos órgãos oficiais, quando seu destinatário não for localizado (art. 179, inciso III) ; considerando que os embargos de declaração foram protocolados no TCU em 22/5/2020 (peça 71) , fora do prazo de 10 dias estabelecido no art. 34, § 1º, da Lei 8.443/1992 c/c o art. 183 do Regimento Interno; os ministros do Tribunal de Contas da União, reunidos em sessão de 2ª Câmara, ACORDAM, por unanimidade, com fundamento nos arts. 32, parágrafo único, e 34, § 1º, da Lei 8.443/1992, 143, inciso V, alínea "f" e § 3º, e 287, §1º, do Regimento Interno, em: i) não conhecer dos embargos de declaração opostos por Vitória da Glória de Oliveira Borges Alves em face do Acórdão 5001/2019-TCU-Segunda Câmara, por serem intempestivos; ii) dar ciência deste acórdão à embargante e demais destinatários do acórdão embargado. 
Desta feita, patente a questão de ordem que aqui se suscita. Assim, passa-se a argumentar.
II.DA QUESTÃO DE ORDEM SUSCITADA. EMBARGOS PROTOCOLADOS TEMPESTIVAMENTE. PORTARIAS Nº 61 E 71 DE 2020. PRAZOS SUSPENSOS ENTRE 19 DE MARÇO E 21 DE MAIO.
	Conforme já se exaustivamente demonstrou, fora embargado o Acórdão 5001/2019-TCU-Segunda Câmara, do qual a senhora Vitória da Glória foi notificada em 16/03/2020, vide peça 71 dos autos. 
	Tendo-se em vista que os prazos processuais, no âmbito deste Tribunal de Contas da União, ficaram suspensos entre as datas de 19 de março e 20 de maio, voltando a correr em 21 de maio de 2020. (Portaria nº 61/2020 e Portaria nº 71/2020) , veja-se: 
PORTARIA-TCU Nº 61, DE 19 DE MARÇO DE 2020. 
Dispõe sobre a suspensão dos prazos processuais no âmbito do Tribunal de Contas da União. 
O PRESIDENTE DO TRIBUNAL DE CONTAS DA UNIÃO (TCU) , no uso de suas atribuições legais e regimentais; considerando a declaração da Organização Mundial de Saúde (OMS) , que classificou como pandemia a doença causada pelo Novo Coronavirus (COVID-19) ; considerando o que foi deliberado na sessão plenária de 18/3/2020; considerando as dificuldades de locomoção resultantes da pandemia da doença causada pelo Novo Coronavirus (COVID-19) ; e considerando a necessidade de adoção de medidas para a redução do potencial de contágio da COVID-19 e para a preservação da saúde das autoridades, servidores, estagiários, colaboradores e visitantes que frequentam as dependências do TCU, resolve: 
Art. 1º Suspender por 30 (trinta) dias corridos os prazos processuais dos processos no âmbito do TCU.
Art. 2º Esta Portaria entra em vigor na data de sua publicação. 
JOSÉ MUCIO MONTEIRO 
PORTARIA-TCU Nº 71, DE 16 DE ABRIL DE 2020. 
Dispõe sobre prorrogação de suspensão dos prazos processuais no âmbito do Tribunal de Contas da União. O PRESIDENTE DO TRIBUNAL DE CONTAS DA UNIÃO (TCU) , no uso de suas atribuições legais e regimentais; considerando a declaração da Organização Mundial de Saúde (OMS) , que classificou como pandemia a doença causada pelo Novo Coronavirus (COVID-19) ; considerando a deliberação do TCU na Sessão Plenária de 15/4/2020; considerando que permanecem as dificuldades de locomoção resultantes da pandemia da doença causada pelo Novo Coronavirus (COVID-19) ; e considerando que permanece a necessidade de adoção de medidas para a redução do potencial de contágio da COVID-19 e para a preservação da saúde das autoridades, dos servidores, estagiários, colaboradores e visitantes que frequentam as dependências do TCU, resolve: 
Art. 1º Fica prorrogado, até 20 de maio de 2020, a suspensão dos prazos processuais estabelecida por meio da Portaria-TCU nº 61, de 19/3/2020. 
Art. 2º Esta Portaria entra em vigor na data de sua publicação. 
JOSÉ MUCIO MONTEIRO
	Vez que protocolados em 22 de maio de 2020, considerando a suspensão de prazos entre as datas de 23 de março de 2020 e 21 de maio de 2020, vê-se que os referidos Embargos foram protocolados no 4º dia do prazo, portanto, tempestivamente.
	REAFIRMA-SE que Embargos de Declaração foram opostos em 22 de maio de 2020, vide comprovante de protocolo em anexo. Levando-se em consideração a notificação ocorrida em 16 de março, vide peça 64 e, contando-se o prazo a partir do dia 17, isto é, excluindo-se o dia do começo, conforme art. 185 do Regimento Interno desta Corte, ter-se-ia como dia findo do prazo a data de 27 de maio de 2020.
	Assim, com a devida vênia, o ato de não conhecer dos Embargos porque intempestivo fora desarrazoado. Consoante já se demonstrou, as portarias já mencionadas, suspenderam os prazos processuais no âmbito deste Tribunal de Contas de modo que, com base na contagem de prazo acima demonstrada, ter-se-ia como prazo final a data de 27 de maio de 2020, contudo, conforme protocolo em anexo, a data de protocolo ocorreu em 22 de maio de 2020. 
	Portanto, patentemente tempestivo! 
	Desta feita, demonstrada a mácula quando do não conhecimento do recurso por eventual intempestividade, pede-se, desde já, que o presente processo seja chamado à ordem, para que se passe a conhecer das razões dos Embargos, as quais abaixo se argumenta. 
II. DA TESE PRELIMIAR. PRESCRIÇÃO DO DIREITO DE PUNIR. JURISPRUDÊNCIA DO STF 
	De início, cumpre argumentar, que no caso telado, tem-se a patente e fulminante "prescrição da pretensão punitiva estatal" no âmbito deste Tribunal de Contas. Em outras palavras, já se encontra pavimentado o entendimento segundo o qual a prescrição da punição estatal por meio do processo de Tomada de Contas Especial, é, de todo, regido pela lei nº 9.873/99:
MANDADO DE SEGURANÇA 32.201 DISTRITO FEDERAL. 
Ementa: DIREITO ADMINISTRATIVO. MANDADO DE SEGURANÇA. MULTAS APLICADAS PELO TCU. PRESCRIÇÃO DA PRETENSÃO PUNITIVA. EXAME DE LEGALIDADE. 1. A prescrição da pretensão punitiva do TCU é regulada integralmente pela Lei nº 9.873/1999, seja em razão da interpretação correta e da aplicação direta desta lei, seja por analogia. RELATOR: MIN. ROBERTO BARROSO 
Art. 1o Prescreve em cinco anos a ação punitiva da Administração Pública Federal, direta e indireta, no exercício do poder de polícia, objetivando apurar infração à legislação em vigor, contados da data da prática do ato ou, no caso de infração permanente ou continuada, do dia em que tiver cessado. 
	Nesse diapasão, é importante frisar que o cálculo da prescrição, neste caso, é feito contados 5 anos a partir de cessamento da prática de ato, em tese, lesivo, vide parte final do artigo 1º supramencionado. 
	Ocorre que, neste caso, a data do último repasse, isto é, o dia do início da contagem da prescrição, se deu em data de 28 de novembro de 2008, conforme documento de nº 7, em sua página 03, enquanto que o primeiro ato capaz de interromper a contagem do período prescricional se deu em 03 de abril de 2014, como se vê no documento de nº 6, página 02, portanto, passados mais de 5 anos (2008/2014) 
	Nesse sentido, em que pese tenha existido a condenação da embargante no Acórdão ora recorrido, vê-se que os fatos encontram-se maculados pela prescrição, veja-se: 
MANDADO DE SEGURANÇA 35.844 (3733)  ORIGEM: 35844 - SUPREMO TRIBUNAL FEDERAL PROCED.: DISTRITO FEDERAL RELATOR: MIN. RICARDO LEWANDOWSKI IMPTE. (S) : DELTA ENGENHARIA INDUSTRIA E COMERCIO LTDA ADV. (A/S) : MURILO QUEIROZ MELO JACOBY FERNANDES (41796/DF, 49868/GO) E OUTRO (A/S) IMPDO. (A/S) : TRIBUNAL DE CONTAS DA UNIÃO PROC. (A/S) (ES) : ADVOGADOGERAL DA UNIÃO 
 (...) 
Verificado o decurso de mais de cinco anos entre o último ato interruptivo da prescrição e a citação do indiciado, impõe-se o reconhecimento da prescrição da pretensão punitiva estatal, nos termos da Lei 9.873/99, tal como sustentado pela impetrante" (pág. 5 do documento eletrônico 51) . 
No mesmo sentido são as manifestações exaradas pelo MPF nos autos do MS 35.430/DF, de relatoria do Ministro Alexandre de Moraes e do MS 35.165/DF, de relatoria do Ministro Gilmar Mendes. Isso posto, adotando o entendimento apresentado no parecer ministerial, concedo a segurança para declarar a ocorrência da prescrição da pretensão punitiva do Tribunal de Contas da União, em relação às infrações imputadas ao ora paciente nos autos da TC Processo 007651/2002-0, sem prejuízo de que a União, se assim entender, persiga os valores referentes ao ressarcimento dos danos na esfera judicial. Intime-se. Publique-se. Brasília, 27 de junho de 2019. Ministro Ricardo Lewandowski Relator
	De tal sorte, pugna-se, desde já, pela atribuição de efeitos modificativos à decisão ora recorrida, de modo a ser conhecida a prescrição da pretensão punitiva estatal e prejudicado o julgamento desta Tomada de Contas Especial. 
II.I DO DIREITO. DO ERRO MATERIAL. IN TCU 71/2012. TRANSCORRÊNCIA DE MAIS DE 10 ANOS ENTRE OS FATOS E A PRIMEIRA NOTIFICAÇÃO. 
Inicialmente é necessário pontuar que a presente Tomada de Contas Especial encontra-se maculada pelo vício da decadência do direito de punir. Em outras palavras, vê-se que a os fatos narrados dizem respeito a recursos repassados ao referido Município, na modalidade fundo a fundo, à conta do Programa Dinheiro Direto na Escola/PDDE dos exercícios de 2005, 2006 e 2008, e do Programa Nacional de Apoio ao Transporte do Escolar/PNATE, exercícios de 2005, 2007 e 2008. 
	Ora, em que pese a presente TCE tenha sido autuada, ainda no ano de 2014, 6 anos da prática do ato, em tese, lesivo, conforme documento de nº 6, página 02, a citação da imputada se deu tão somente em 2018, 10 (dez) anos após os fatos narrados. 
	O transcurso do tempo, em casos tais quais este, se reverte de verdadeiro prejuízo ao exercício da defesa. Nesse sentido, importante observar a redação do art. 6º, inciso II, da IN TCU 71/2012, veja-se: 
Art. 6º Salvo determinação em contrário do Tribunal de Contas da União, fica dispensada a instauração da tomada de contas especial, nas seguintes hipóteses: (...) 
II - houver transcorrido prazo superior a dez anos entre a data provável de ocorrência do dano e a primeira notificação dos responsáveis pela autoridade administrativa competente; 
	Em miúdos, vê-se que o caso ora telado amolda-se perfeitamente ao que se tem disposto na IN TCU 71/2012, ou seja, tem-se o transcurso de mais de 10 anos dos fatos, em tese, ocorridos e a data da primeira notificação da embargante. 
	Ou seja, ainda que este douto Tribunal não entenda como pertinente a tese da prescrição quinquenal com base na lei nº 9.873/99 e jurisprudência consolidada do STF, teria, por outro lado, de aplicar o que prescreve a Instrução Normativa n º 71, 2012 em seu artigo 6. 
	Nesse sentido, ainda há que se salientar que a citação por edital, aquela utilizada para notificar a embargante, é uma das formas de citação "ficta", isto é, mesmo que a pessoa citada não tome conhecimentos dos fatos que a ela estão sendo imputados, considerar-se-á citada.
	De tal modo, se está diante de circunstância demasiada peculiar:  (1) além de verificado o transcurso de mais de 10 anos da prática, em tese, dos fatos; (2) a primeira notificação se deu de forma ficta, por edital. Nítido o prejuízo ao exercício da defesa. 
	De tal maneira, em que pese este douto Tribunal de Contas da União tenha Acordado por: 
9.3. julgar irregulares as contas de Vitória da Glória de Oliveira Borges Alves; 
9.4. condená-la ao recolhimento aos cofres do Fundo Nacional de Desenvolvimento da Educação das quantias a seguir indicadas, atualizadas monetariamente e acrescidas de juros de mora calculados a partir de cada uma das respectivas datas até a data do pagamento: 
VALOR ORIGINAL (R$) 		DATA DA OCORRÊNCIA 
 (...) 
 (...) 
1.480,58 				28/11/2008 
9.5. aplicar-lhe multa no valor de R$ 130.000,00 (cento e trinta mil reais) , a ser recolhida aos cofres do Tesouro Nacional, com incidência de encargos legais calculados da data deste acórdão até a data do pagamento, se este for efetuado após o vencimento do prazo a seguir estipulado; 
	Percebe-se que há, data vênia, flagrante erro material capaz de macular os termos do Acórdão ora recorrido. Dito isto, patente a ocorrência da iliquidez das contas, nos termos dos artigos 20 e 21 da Lei Orgânica deste Tribunal, veja-se: 
Contas Iliquidáveis 
Art. 20. As contas serão consideradas iliquidáveis quando caso fortuito ou de força maior, comprovadamente alheio à vontade do responsável, tornar materialmente impossível o julgamento de mérito a que se refere o art. 16 desta Lei.
Art. 21. O Tribunal ordenará o trancamento das contas que forem consideradas iliquidáveis e o conseqüente arquivamento do processo. 
	Resumidamente, uma vez que a ausência de notificação em tempo hábil se deu por razões escusas a vontade da embargante, tem-se, como prevê o artigo 21 logo retro citado, "contas iliquidáveis". 
III DOS PEDIDOS 
	Com base em todo o exposto, pugna-se: 
a) que seja acolhido o pedido de chamamento do feito à ordem, para que, passe-se a conhecer dos Embargos protocolados em 22 de maio de 2020, porque tempestivo. 
Quanto ao mérito: 
b) que seja declarada a prescrição da pretensão punitiva desta Tomada de Contas Especial, e arquivados os autos sem a imputação de multa e débitos; 
c) que, tal qual os temos do artigo 6, da IN 71/2012, uma vez que passados mais de 10 anos entre a ocorrência dos fatos e a primeira notificação da embargante, sejam julgadas ILIQUIDÁVEIS, as presentes contas e arquivado este processo, conforme previsão dos artigos 20 e 21 da Lei Orgânica do TCU"
	É o relatório.

Priscilla Maria Guerra Bringel (OAB/PI 14.647) e Fernanda Dayane dos Santos Queiroz (OAB/MA 15.164) representando a embargante.

Não atuou.

EMBARGOS DE DECLARAÇÃO. TOMADA DE CONTAS ESPECIAL. FUNDO NACIONAL DE DESENVOLVIMENTO DA EDUCAÇÃO. CITAÇÃO. REVELIA. EXCLUSÃO DA RESPONSABILIDADE DE UMA RESPONSÁVEL. CONTAS IRREGULARES, DÉBITO E MULTA. CONHECIMENTO. PROVIMENTO. EXCLUSÃO DA MULTA APLICADA ANTERIORMENTE.

TOMADA DE CONTAS ESPECIAL (TCE)

não atuou.

Trata-se de embargos de declaração apresentados por Vitória da Glória de Oliveira Borges Alves, ex-prefeita de Carutapera, MA, em face do Acórdão 6664/2020-TCU-Segunda Câmara, por meio do qual embargos opostos pela responsável contra o Acórdão 5001/2019-TCU-Segunda Câmara não foram conhecidos.  
A decisão inicial excluiu a responsabilidade da ex-secretária municipal de Educação e julgou irregulares as contas da ex-prefeita, condenando-a ao débito lá indicado e ao pagamento da multa especificada, em razão da impugnação parcial de despesas e da omissão no dever de prestar contas dos recursos repassados à conta do Programa Dinheiro Direto na Escola, nos exercícios de 2005, 2006 e 2008, e do Programa Nacional de Apoio ao Transporte do Escolar, nos exercícios de 2005, 2007 e 2008.
Nesse novo recurso, Vitória da Glória Alves afirma, inicialmente, que seu recurso anterior foi equivocadamente considerado intempestivo. Em seguida, alega ter havido prescrição da pretensão punitiva, por ter decorrido mais de dez anos entre a data do último repasse à conta dos mencionados programas e sua notificação pelo TCU.
Preenchidos os requisitos de admissibilidade, conheço deste recurso.
No que tange ao mérito, assiste parcialmente razão à embargante. 
Os aclaratórios por ela opostos anteriormente deveriam ter sido conhecidos, pois não eram, de fato, intempestivos. Considerando-se as interrupções de prazos processuais autorizadas pelas Portarias TCU 61 e 71, ambas de 2020, decorreram menos de dez dias entre a notificação e a interposição do apelo.
Por outro lado, equivoca-se a ex-prefeita ao apontar erro material em razão da instauração de tomada de contas especial, o que teria contrariado o art. 6º, inciso II, da IN TCU 71/2012. Fundamental esclarecer que o prazo de dez anos ali estipulado não é nem peremptório, nem impeditivo para esta Corte de Contas prosseguir com a apuração das irregularidades. Ademais, a presente TCE foi instaurada em abril de 2014, e, como a própria embargante apontou, a última transferência recebida pela prefeitura de Carutapera ocorreu em novembro de 2008.
A alegação de prescrição da pretensão punitiva, por sua vez, deve ser acatada. Conforme se observa no subitem 9.4 do Acórdão 5001/2019-TCU-Segunda Câmara, a última transferência recebida por aquela prefeitura ocorreu em 28/11/2008, e a citação da ex-prefeita - realizada por edital após três infrutíferas tentativas - aconteceu em 27/12/2018 (peça 40) , ou seja, após o decurso de mais de dez anos. 
É importante deixar claro, no entanto, que, em relação ao débito apurado, a jurisprudência desta Corte ainda é pacífica no sentido de que as ações de ressarcimento movidas pelo Estado contra agentes causadores de dano ao erário são imprescritíveis. Conforme esclareceu o ministro Aroldo Cedraz no voto condutor do recente Acórdão 8023/2020-TCU-Segunda Câmara:
"10. Não é do desconhecimento deste Tribunal que, na sessão virtual encerrada no dia 17/04/2020, o Plenário do Supremo Tribunal Federal, ao apreciar o Recurso Extraordinário 636.886, decidiu, em repercussão geral, com 7 votos favoráveis e 3 votos com ressalvas, fixar a tese de que "É prescritível a pretensão de ressarcimento ao Erário fundada em decisão do Tribunal de Contas". Entretanto, a questão ainda está em análise interna pelo TCU, com vista à apresentação de recurso ao STF, prevalecendo, neste momento, a jurisprudência reinante, (...) "
Em decorrência, deve-se acolher parcialmente os embargos de declaração, para, conferindo-lhes efeitos infringentes, excluir a multa aplicada a Vitória da Glória de Oliveira Borges Alves por meio do Acórdão 5001/2019-TCU-Segunda Câmara.
	Ante o exposto, voto por que este Colegiado aprove a minuta de acórdão que submeto à sua consideração.
TCU, Sala das Sessões Ministro Luciano Brandão Alves de Souza, em 18 de agosto de 2020.
ANA ARRAES 
Relatora